【裁判字號】    90,上更(一),548
【裁判日期】    901023
【裁判案由】    偽造文書等
【裁判全文】
臺灣高等法院刑事判決                          九十年度上更(一)字第五四八號
    上  訴  人
    即  被  告  丙○○
    選任辯護人  陳清進
右上訴人因偽造文書等案件，不服臺灣新竹地方法院八十五年度自字第九二號，中華
民國八十六年二月二十一日第一審判決（併辦案號：臺灣新竹地方法院檢察署八十五
年度偵字第七九三、八四三、一二○七、一三七七、八二二七號），提起上訴，經判
決後，由最高法院發回更審，本院判決如左：
    主  文
原判決撤銷。
丙○○無罪。
    理  由
一、自訴意旨略以：被告丙○○與甲○○（業經另案判處罪刑確定）係夫妻關係，共
    同設計藉招集互助會之名，行詐欺之實，曾先後惡性倒會額高達新台幣（下同）
    三千餘萬元，受害者多達數百人。其等行詐方式係經被告二人共同謀議，以甲○○為會首招集互助會，中途冒充會員名義，標得鉅額會款花用。自訴人戊○、丁○、己○自民國八十三年八月份起被邀參加由甲○○為會首招集之互助會，不疑
    有詐，按月給付會款貳萬元，每次會款均係由甲○○或被告負責收取。迨至八十
    四年十二月中旬被告與甲○○即對外宣稱停會，二人旋即藏匿無蹤，顯然係有計
    劃之共同詐欺行為。八十四年十二月二十九日自訴人等查悉被告返回住所時，即
    前往追索被詐騙之會款，被告在無計可施之情況下，坦承共同行詐之事實，並為
    圖脫身，乃當場立下協議書，願按月分期攤還會款，經被告結算為一百三十餘萬
    元。詎料被告卻毫無誠意，不履行協議事項，未清還自訴人分文會款，反而藏匿
    ，避不見面。自訴人等因此自訴被告犯有刑法第二百十六條、第二百十條行使偽
    造私文書罪及刑法第三百三十九條第一項之詐欺罪嫌。
二、按犯罪事實應依證據認定之，無證據不得推定其犯罪事實，又不能證明被告犯罪
    者，應諭知無罪之判決，刑事訴訟法第一百五十四條、第三百零一條第一項分別
    定有明文。刑事訴訟法第三百零一條第一項之規定，依同法第三百四十三條，於
    自訴程序準用之。被告否認犯罪事實所持之辯解，縱屬不能成立，仍非有積極證
    據足以證明其犯罪行為，不能遽為有罪之認定，又事實之認定，應憑證據，如未
    能發現相當證據，或證據不足以證明，自不能以推測或擬制之方法，以為裁判基
    礎，最高法院三十年度上字第一八三一號、四十年度台上字第八六號著有判例足
    供參照。認定不利於被告之事實，須依積極證據，苟積極證據不足為不利於被告
    事實之認定時，即應為有利於被告之認定，更不必有何有利之證據；又自訴人之
    指訴，係以使被告受刑事訴追為目的，是其陳述是否與事實相符，仍應調查其他
    證據以資審認（最高法院三十年上字第八一六號、五十二年台上字第一三００號
    判例意旨參照）。又認定犯罪事實所憑之證據，雖不以直接證據為限，間接證據
    亦包括在內；然無論直接或間接證據，其為訴訟上之證明，必須於通常之人均不
    致有所懷疑，得確信其為真實之程度者，始得據之為被告有罪之認定。倘其證明
    尚未達到此一程度，而有其他合理之懷疑存在時，審理事實之法院若就此項合理
    之懷疑，未能為必要之說明者，仍不能遽為被告有罪之判斷。
三、自訴人戊○、丁○、己○自訴被告涉有前揭詐欺、偽造文書之犯行，係以其與甲○○共同連續偽造會員姓名及投標金額在標單上參與競標，並均得標，向自訴人
    等詐收會款，因認被告涉有詐欺、偽造文書之犯行，並提出剪報、劉阿春證明書
    、會單、協議書等影本各一份、會員名冊三份、互助會債權名冊影本、劉阿春切
    結書、劉張菊妹切結書、劉張菊妹證明書、契約書、委託書影本各一份，及有會
    員劉阿春可資證明為論據。
四、訊據上訴人即被告丙○○矢口否認有右揭犯行，辯稱：上開互助會均係其妻甲○○招集，其不曾參與會務，亦不知甲○○如何冒標他人會款，甲○○有一次不在
    家，楊莊優妹送錢來由伊代收，倒會後會員來伊住處，伊才於八十四年十二月二
    十九日在協議書上簽名，伊沒有共同詐欺、偽造文書等語。
五、經查：
（一）甲○○意圖為自己不法之所有，並基於概括犯意，自八十三年四月間起，至八
      十三年九月間止，由甲○○出面自任會首，招攬如附表所示之六組民間互助會
      ，邀集盛琍、丁○、己○、楊莊優妹、劉菊紅、黃眉齡、彭淑枝、彭鳳枝、李
      燕珠、劉阿春、詹幸侑等人參加互助會，均採外標方式投標，每月在苗栗縣大
      湖鄉○○路四十八之二號甲○○上班之「黃診所」內開標，並由甲○○於如附
      表所示六組互助會中，連續自八十三年五月十五日起至八十四年十一月二十五
      日止，偽簽邱雲發、楊永斌、楊莊優妹、劉菊紅、黃眉齡、邱雲智、彭淑枝、
      李燕珠、劉阿春、詹幸侑十人之姓名，並記載投標金額在標單上表示投標之意
      思而偽造以文書論之私文書，且均持以參與競標，並均得標而行使上開私文書
      ，使不知情之活會會員陷於錯誤，將會款交付，計詐得一百六十三萬元，足以
      生損害於邱雲發、楊永斌、楊莊優妹、劉菊紅、黃眉齡、邱雲智、彭淑枝、李
      燕珠、劉阿春、詹幸侑十人及其他活會會員（各組之每會會款、冒標時間、詐
      取金額、被冒用者姓名、標金等，詳如附表所示）。嗣於八十四年十二月間，
      甲○○即宣佈停標倒會，盛琍等人始知受騙等情。甲○○就上開犯行經判處罪
      刑確定，並已執行完畢，據證人甲○○於本院調查時陳明，並有本院八十七年
      度上訴字第四九七一號刑事判決在卷可稽。證人甲○○於本院調查時雖承認有
      為各該犯罪行為，惟否認被告與之有犯意聯絡、行為分擔之共犯情事。
（二）被告與甲○○係夫妻，雖據自訴人等、被告及甲○○供陳甚明，惟上開互助會
      之會首係甲○○，有各該互助會單影本在卷可稽，且據自訴人等陳明，被告係
      甲○○之夫，對於甲○○擔任會首招會及甲○○向會員收取會款之事，被告雖
      屬知情（此被告亦不否認），惟擔任會首招會及向會員收取應收之會款，本無
      犯罪之可言，其犯罪行為乃在冒標詐取會款，被告對於甲○○該犯罪行為，有
      無犯意聯絡、行為分擔而有共犯情事，即有審究之必要。
（三）自訴人等雖指訴被告與甲○○有犯意聯絡、行為分擔而有共犯情事，惟其等前
      後所述並不一致。自訴人丁○於八十五年四月十七日檢察官偵查時陳稱：（妳
      的會錢交給誰？）我與戊○的會錢都是由己○轉交，己○交給甲○○或丙○○
      ，交給何人我不知道。自訴人己○於八十五年二月十六日檢察官偵查時陳稱：
      （誰向妳們收錢？）甲○○本人，我們的錢也是交給她。（丙○○有無向你們
      收過錢？）沒有。自訴人己○於本院九十年十月九日審理時陳稱：我先認識丙○○弟弟 (已死亡），丙○○來向我招會。在青商會我們有談論互助會之事。
      未看見丙○○到會場。自訴人丁○於本院九十年十月九日審理時陳稱：我在台
      北，未看見丙○○到會場。後來才知道甲○○是會首，寫高額標金卻標不到。
      由上開自訴人陳述可知：被告未向自訴人等收過會款及自訴人丁○、戊○二人
      會錢係由己○轉交甲○○。則自訴人丁○於本院九十年七月二十五日調查時則
      稱：（被告丙○○有否參與互相會？）甲○○是會首，丙○○曾向己○、劉阿
    春、楊莊優妹、黃眉齡、李燕珠、詹幸侑收過會錢，未向我收過。（標會有否
      寫會單？）會單都是甲○○寫的，有寫名字、金額，丙○○有收會款云云。惟
      自訴人丁○、戊○兩人有關參與甲○○互助會事務，均係透過己○處理，己○
      已陳明其會錢係交予甲○○，丁○、戊○對互助會事務並不清楚，則丁○於本
      院調查時所述被告曾向己○、劉阿春、楊莊優妹、黃眉齡、李燕珠、詹幸侑收
      過會錢，因非其所親見，尚難採為認定被告有罪之證據。又自訴人己○於八十
      五年二月十六日檢察官訊問時陳稱：「有時我會打電話去問會標多少錢，誰標
      到，我打去的電話有時是丙○○的媽媽或小孩接的。我問她有關會的事，她說
      要問甲○○接才知道」等語，不能證明被告有參與犯行，亦不足以認定被告係
      共犯。
（四）其他證人所述亦不能證明被告係共犯：證人即會員彭鳳枝於八十五年四月十七
      日檢察官訊問時陳稱：（互助會簿冊內有開標金額及日期是何人寫的？）都是
      甲○○本人寫的。於八十五年七月十七日原審訊問時陳稱：（被告甲○○偽造
      你名字標會？）是的，丙○○部分我不知道，甲○○都是到我家收錢。證人即
      會員彭淑枝於八十五年四月十七日檢察官訊問時陳稱：（妳會錢交給何人？）
      我交給林素如，轉交給甲○○，由甲○○到我上班的服飾店收錢。（丙○○有
      無向妳收過會錢？）沒有。（妳這本簿冊內得標者姓名及開標日期是何人寫的
      ？）第九次前是我們以電話問她，她告訴我，我自己填的，第十次後是她自己
      寫的。其於八十五年七月十七日原審訊問時陳稱：（你會款繳給何人？）甲○○，丙○○沒有來收過。證人即會員劉阿春於八十五年六月二十八日原審訊問
      時陳稱：（妳繳會款是何人收的？）甲○○，有時甲○○與丙○○二人一起來
      收錢。其於本院前審八十六年八月十二日調查時證稱：會首是甲○○，甲○○
      招會，會款均交給甲○○，每次均由甲○○來收，袛有一次是丙○○來收，因
      我是他姑丈，他來看我，順便收會款等語。證人劉阿春於被告到其家探望時將
      其應繳交之會款交予丙○○請其順道帶回家，交與甲○○。則自訴人戊○於本
      院九十年十月九日審理時雖指稱：被告有收會錢一節，亦不足以認定被告即係
      共犯。證人即會員楊莊優妹於原審八十五年六月二十八日訊問時陳稱：會款交
      給甲○○，也有交給丙○○。其於本院前審八十六年八月十二日調查時證稱：
      會首是甲○○，甲○○招會，我錢有送過去她老家，開標我沒有去，開標有電
      話聯絡，有一次送去她老家，她先生收後有交給甲○○，甲○○主持開標等語
      。可知被告僅偶因甲○○不在家而代收會款。證人即會員劉菊紅、詹幸侑於原
      審八十五年八月十六日訊問時分別證稱：「通常我都交給甲○○、有時他們夫
      妻會一起來收。」、「有時他們夫妻會一起來收錢。」，惟其二人於本院前審
      八十六年八月十二日調查時證稱：（誰招會？會錢交給誰？）甲○○，會款交
      給甲○○、（她先生有否出面收錢？）沒有。證人即會員李燕珠於本院前審八
      十六年八月十二日調查時證稱：甲○○招會由她收款。（丙○○有否收錢？）
      沒有收。（開標妳有去？）有。（開標當時丙○○有否出面？）沒有。證人即
      會員黃眉齡於八十五年四月十七日檢察官訊問時證稱：（誰向妳收錢？）我都
      在黃診所交給她本人。（丙○○有無向妳收過會錢？）沒有。其於原審八十五
      年八月二日審理證稱：我會款都到被告家去繳，他們夫妻都在且他們都有親自
      點收云云。其所證先後不一，尚難以之為被告犯罪之證據。而依上開被害人之
      證詞，足以證明各該互助會均由甲○○所招集、聯絡及開標，被告未曾以自己
      名義收取會款，僅偶於甲○○不在家時代收會款遞交甲○○。證人即會員李燕
      珠於原審八十五年八月十六日審理時證稱：都交給甲○○，因為我與她同辦公
      室。以前就有人跟丙○○說，你太太招了很多會，你要小心等語。被告如與其
      妻共犯，他人豈會提醒被告要小心之理。至於證人即會員吳廖玉梅於八十五年
      五月三日檢察官訊問時陳稱：（妳的會錢交給誰？）大部分交給甲○○，在診
      所交給她，有時她到我上班工廠收。（見偵字第八四三號卷第四十五頁）。證
      人即會員彭乾炫於八十五年五月三日檢察官訊問時陳稱：（丙○○有無向妳收
      過會錢？）沒有，都是交給她（指甲○○）本人。（見偵字第八四三號卷第四
      十六頁反面）。證人即會員謝秋香於八十五年五月三日檢察官訊問時陳稱：（
      丙○○向妳收過幾次會錢？）好幾次，是他們夫妻一起來的。（見偵字第八四
      三號卷第四十七頁）。證人即會員張菊妹（即劉張菊妹）於八十五年六月二十
      八日原審訊問時陳稱：（妳繳會錢，誰去收錢？）甲○○來收錢。（見原審卷
      第五十二頁）。證人即會員葉佩珍於八十五年八月三十日原審訊問時陳稱：（
      你會款都繳給誰？）甲○○。（見原審卷第一一八頁反面）。其於八十六年八
      月十二日本院前審調查時陳稱：（會款都繳給誰？）我交給甲○○，他夫妻在
      的話交給甲○○由她親自收取（見本院上訴卷第七十頁反面）；其於八十六年
      八月十二日本院前審調查時陳稱：（有否交給丙○○？）沒有。（見本院上訴
      卷第七十三頁反面），由以上證人所述，會款由甲○○收取，證人謝秋香所述
      ，被告與甲○○同往收取會款，惟無證據證明被告知其妻偽造會單，冒標會款
      之事，前開證言亦均不足以證明被告與甲○○間有共同行使偽造私文書、詐欺
      取財之犯意聯絡、行為分擔。查甲○○係以偽造之標單參與競標得標後，向活
      會會員詐取會款。而被告未於標會時出現在競標會款處（即甲○○上班之黃診
      所），亦未製作任何標單、互助會單。此據證人楊莊優妹、李燕珠及劉張菊於
      本院前審證稱：其等參加之互助會均由甲○○主持開標，被告從未到場及證人
      彭淑枝、彭鳳枝於偵查中證稱：互助會簿冊內之開標日期、金額及得標者姓名
      為甲○○本人所寫，被告並無偽造邱雲發等人之標會單及主持標會等情甚明。
      至於證人楊永斌於原審八十五年七月十七日訊問時證稱被冒名標會之事，惟冒
      標會款均係甲○○所為，據被告及甲○○供明。據上查證，尚難認被告與甲○○有主觀犯意聯絡及客觀犯罪行為之分擔。
（五）自訴人等提出之剪報、劉阿春證明書、會單、協議書、會員名冊、互助會債權
      名冊、劉阿春切結書、劉張菊妹切結書、劉張菊妹證明書、契約書、委託書等
      影本，雖可認定互助會有被冒標及被詐取會款之事實，惟不能證明被告確有參
      與犯行。至於被告於其妻甲○○倒會後與會員即自訴人等協議償還一百三十三
      萬五千六百元，被告任連帶保證人，雖有協議書影本在卷可稽，惟此係被告於
      甲○○犯罪後，基於夫妻情誼，而任連帶保證人，事後雖未能依協議履行，自
      訴人等雖於八十四年十二月中旬對外宣稱停會，並指被告於八十四年十二月二
      十九日坦承共同行詐之事實云云，惟為被告所否認，且無任何佐證，尚難以自
      訴人等之指訴，即推論被告與甲○○有共犯之情事。至於自訴人等指稱被告與
      甲○○事前有所謀議，此為被告所堅決否認，自訴人等亦未指出其證明方法，
      並無證據足認被告與甲○○有事前謀議之情事。
（六）綜上所述，並無證據足認被告有被訴詐欺、偽造文書之犯行，不能證明被告犯
      罪。
六、不能證明被告犯罪，已詳如前述。原審予以論罪科刑，尚有未合。被告上訴意旨
    否認犯罪，執此指摘原判決不當，為有理由，應由本院予以撤銷改判，依法諭知
    被告無罪之判決。
七、檢察官移送併辦部分，其中臺灣新竹地方法院檢察署八十五年度偵字第七九三、
    八四三、一三七七號係自訴人己○、丁○就被告與其妻甲○○招會冒標之事實向
    檢察官提出告訴，臺灣新竹地方法院檢察署八十五年度偵字第一二○七號係會員
    彭鳳枝、劉菊紅、彭淑枝、黃眉齡對被告及甲○○向檢察官提出詐欺、偽造文書
    之告訴，與本件自訴事實屬同一案件。至於臺灣新竹地方法院檢察署八十五年度
    偵字第八二二七號移送併辦意旨略以：被告與甲○○基於詐欺之犯意，並與甲○○之妹古麗君（原審另案審理）基於犯意聯絡，明知二人所招集之互助會已瀕臨
    倒會，竟仍由甲○○出面，於八十四年十一月及十二月間，連續四次先打電話至
    苗栗縣苗栗市○○街三十二巷二號乙○○○住處，向不知情之乙○○○佯稱：「
    因會員很難收到錢，請妳先代墊，過幾天後就還妳。」使乙○○○信以為真，於
    八十四年十一月間，在苗栗縣苗栗市玉清宮前廣場、苗栗縣苗栗市○○路○段一
    三三號古麗君住處，先後交付古麗君新臺幣（下同）三十萬元、四十萬元。復於
    八十四年十二月間，二次在古麗君上開住處，各交付古麗君五十萬元、四十萬元
    ，合計一百六十萬元，並由甲○○簽發苗栗郵局為付款人、發票日分別為八十四
    年十二月十八日、二十四日、二十五日、三十日，票面金額分別為二十萬元、二
    十萬元、二十五萬元、二十五萬元之支票四紙交給乙○○○收執。迨支票屆期提
    示，即遭退票，因認被告涉有刑法第三百三十九條第一項之詐欺罪嫌。惟本件自
    訴人丁○、戊○、己○自訴被告部分，業經本院為無罪之判決，與移送併辦部分
    顯無裁判上一罪之關係，此部分應退由檢察官依法處理。
據上論斷，應依刑事訴訟法第三百六十九條第一項前段、第三百六十四條、第三百四
十三條、第三百零一條第一項，判決如主文。
中      華      民      國      九十      年      十      月    二十三  日
                              臺灣高等法院刑事第三庭
                                  審判長法  官  張  連  財
                                        法  官  張  傳  栗
              法  官  李  英  勇
右正本證明與原本無異。
自訴人如不服本判決應於收受送達後十日內向本院提出上訴書狀，其未述上訴之理由
者並得於提起上訴後十日內向本院補提理由書（均須按他造當事人之人數附繕本）。
                                        書記官  倪  淑  芳
中      華      民      國      九十      年      十      月    二十五  日
附表：
（一）第一組：
┌──────────┬─────────────┬────┬────┐
│期            間    │  冒  標  詐  取  金  額  │每會會款│會員人數│
│                    │  （新台幣，下同）情  形  │(新台幣 │（含會首│
│                    │                          │，下同）│，下同）│
├──────────┼─────────────┼────┼────┤
│八十三年四月十日起  │於八十三年十二月十日，第九│        │        │
│至八十五年六月十日止│次開標時，冒用邱雲發名義，│        │        │
│                    │以二千五百元得標，詐取活會│一萬元  │共廿七人│
│                    │會員十六人每人一萬元計十六││        │
│                    │萬元。                    │        │        │
└──────────┴─────────────┴────┴────┘
（二）第二組：
┌──────────┬─────────────┬────┬────┐
│期            間    │冒      標      情      形│每會會款│會員人數│
│                    │                          │        │        │
├──────────┼─────────────┼────┼────┤
│                    │於八十三年五月十五日第一次│        │        │
│                    │開標時，冒用楊永斌名義，以│        │        │
│                    │三千八百元得標，詐取活會會│        │        │
│八十三年四月十五日起│員二十二人每人一萬元計二十│        │        │
│                    │二萬元。                  │        │        │
│                    ├─────────────┤        │        │
│                    │於八十三年八月十五日第四次│        │        │
│                    │開標時，冒用楊莊優妹名義，│        │        │
│        至          │以三千八百元得標，詐取活會│        │        │
│                    │會員十八人每人一萬元計十八│        │        │
│                    │萬元。                    │        │        │
│                    ├─────────────┤一萬元  │共廿三人│
│八十五年二月十五日止│於八十四年十月十五日第十九│        │        │
│                    │次開標時，冒用劉菊紅名義，│        │        │
│                    │以二千一百元得標，詐取活會│        │        │
│                    │會員二人每人一萬元計二萬元│        │        │
│                    │。                        │        │        │
│                    ├─────────────┤        │        │
│                    │於八十四年十一月十五日第二│        │        │
│                    │十次開標時，冒用黃眉齡名義│        │        │
│                    │，以二千五百十元得標，詐取│        │        │
│  │活會會員三人每人一萬元計三│        │        │
│                    │萬元。                    │        │        │
└──────────┴─────────────┴────┴────┘
（三）第三組：
┌──────────┬─────────────┬────┬────┐
│期            間    │冒      標      情      形│每會會款│會員人數│
│                    │                          │        │        │
├──────────┼─────────────┼────┼────┤
│八十三年七月五日起  │於八十三年八月五日第一次開│        │        │
│                    │標時，冒用邱雲智名義，以三│        │        │
│至八十五年八月五日止│千九百元得標，詐取活會會員│一萬元  │共廿六人│
│                    │二十五人每人一萬元計二十五│        │        │
│                    │萬元。                    │        │        │
└──────────┴─────────────┴────┴────┘
（四）第四組：
┌──────────┬─────────────┬────┬────┐
│期            間    │冒      標      情      形│每會會款│會員人數│
│                    │                          │        │        │
├──────────┼─────────────┼────┼────┤
│八十三年七月二十五日│於八十四年四月二十五日第十│        │        │
│                    │次開標時，冒用彭淑枝名義，│        │        │
│起至八十五年九月二十│以二千元得標，詐取活會會員│一萬元  │共廿七人│
│                    │十六人每人一萬元計十六萬元│        │        │
│五日止              │。                        │        │        │
└──────────┴─────────────┴────┴────┘
（五）第五組：
┌──────────┬─────────────┬────┬────┐
│期            間    │冒      標      情      形│每會會款│會員人數│
│                    │                          │        │        │
├──────────┼─────────────┼────┼────┤
││於八十三年十二月二十五日第│        │        │
│                    │五次開標時，冒用李燕珠名義│        │        │
│                    │，以八千二百元得標，詐取活│        │        │
│                    │會會員十六人每人二萬元計三│        │        │
│八十三年八月廿五日起│十二萬元。                │        │        │
│        至          ├─────────────┤二萬元  │共廿一人│
│八十五年四月廿五日止│於八十四年十一月二十五日第│        │        │
│                    │十六次開標時，冒用劉阿春名│        │        │
│                    │義，以六千一百元得標，詐取│        │        │
│                    │活會會員五人每二萬元計十萬│        │        │
│                    │元。                      │        │        │
└──────────┴─────────────┴────┴────┘
（六）第六組：
┌──────────┬─────────────┬────┬────┐
│期            間    │冒      標      情      形│每會會款│會員人數│
│                    │                          │        │        │
├──────────┼─────────────┼────┼────┤
│八十三年九月十日起  │於八十四年六月十日第十次開│        │        │
│                    │標時，冒用詹幸侑名義，以三│        │        │
│至八十六年二月十日止│千八百元得標，詐取活會會員│一萬元  │共三十人│
│                    │十九人每人一萬元計十九萬元│        │        │
│                    │。                        │        │        │
└──────────┴─────────────┴────┴────┘


司法院資訊處製作；財團法人民間司法改革基金會備份。
